臺灣高雄地方法院民事判決　　　　　　　95年度保險字第61號
原　　　告　呂丁○○
訴訟代理人　乙○○
被　　　告　新光人壽保險股份有限公司
法定代理人　甲○○
訴訟代理人　戊○○
　　　　　　丙○○
上列當事人間請求給付保險金事件，本院於中華民國九十六年四
月十一日言詞辯論終結，判決如下：
    主      文
原告之訴駁回。
訴訟費用由原告負擔。
    事實及理由
一、原告起訴主張：緣原告呂丁○○（起訴狀記載為丁○○，惟
    其戶籍資料登記為呂丁○○，應予以更正）之子呂福金（已
    於民國92年11月13日死亡），於85年10月23日以其自身為要
    保人及被保險人（下稱為被保險人），並以原告為身故保險
    金之受益人，與被告即新光人壽保險股份有限公司簽訂保險
    金額為新臺幣（下同）200 萬元之「新光長安養老終身壽險
    乙型」保險契約（保單號碼：長安DM037644），並附加保
    險金額為200 萬元之「新光平安意外傷害保險附約」，及附
    加保險金額為60萬元之「新光綜合保障附約」各1 份（下稱
    上開2 份保險附約為系爭保險附約），雙方並約定於被保險
    人遭受意外傷害事故死亡時，被告除應給付保險受益人即原
    告有關人壽保險契約保險金額外，尚應給付有關意外傷害及
    綜合保險附約之保險金額共計260 萬元。嗣被保險人於92年
    11月7 日凌晨零時20分許，騎乘車牌號碼：NL5-481 號重型
    機車，途經高雄縣鳳山市○○○路與文武街口時，與騎乘車
    牌號碼：PWY-006 號重型機車之訴外人廖志偉發生車禍撞擊
    ，致被保險人受有頭部外傷併臉部撕裂傷（6 ×5 公分）、
    左側顴骨骨折、右眶部瘀傷（3 ×1 公分）、左前臂及身體
    多處擦傷等傷害，經送國軍高雄總醫院附設民眾診療服務處
    （下稱高雄榮總醫院）急救後，因高雄榮總醫院醫師張再財
    之醫療疏失，延至同年月13日11時許，被保險人即因車禍導
    致頭顱骨折、顱內出血引起中樞神經及多重器官衰竭而不治
    死亡。被保險人確係因外來突發車禍事故致身體蒙受傷害，
    於救治中復因醫療疏失意外導致死亡，經原告於93年3 月1
    日向被告公司請求給付保險金，被告公司僅於93年3 月17日
    給付原告人壽保險金475,619 元（含身故保險金、保單紅利
    及未到庭已之保險費），其餘附加之意外傷害身故及綜合保
    險附約等保險金額260 萬元則拒絕給付。而本件另經財團法
    人保險事業展中心調處結果，亦認被保險人之死亡結果，既
    係因醫療疏失所致，自與保險契約附約條款平安意外傷害保
    險附約及綜合保障附約條款中所約定之除外責任不符，是保
    險公司無引用除外條款免除保險金給付義務之理，被告自應
    負付給付意外傷害身故及綜合保險附約保險金額之責。為此
    ，爰依保險契約之法律關係，提起本件訴訟，並聲明求為判
    決被告應給付原告260 萬元，及自93年3 月16日起至清償日
    止，按週利率百分之十計算之法定遲延利息等語。
二、被告抗辯略以：對於被保險人呂福金有於85年10月23日以其
    自身為要保人及被保險人，並以原告為身故保險金之受益人
    ，與被告簽訂保險金額為200 萬元之「新光長安養老終身壽
    險乙型」保險契約（保單號碼：長安DM037644），並附加
    保險金額為200 萬元之「新光平安意外傷害保險附約」，及
    附加保險金額為60萬元之「新光綜合保障附約」各1 份，及
    被保險人於92年11月7 日凌晨零時20分許，因發生車禍延至
    92 年11 月13日11時許，引起中樞神經及多重器官衰竭而不
    治死亡之事實，均不為爭執。惟被保險人於92年11月7 日凌
    晨零時20分發生車禍，經送高雄榮總醫院急救，於事故發生
    後一小時抽血測得其血液中酒精濃度為104.1 ㎎/dl ，經換
    算為呼氣中所含酒精濃度高達0.5205㎎/l，已超過道路交通
    法令規定標準，致發生約定之保險事故，已符合保險契約除
    外責任條款之約定，被告即得拒絕理賠。另原告主張被保險
    人於送高雄榮總醫院急救過程中，因高雄榮總醫院主治醫師
    張再財之醫療疏失導致被保險人意外死亡，已屬被保險人與
    酒醉駕車導致死亡間之因果關係中斷，被告仍應負給付保險
    金之責，然高雄榮總醫院主治醫師張再財所犯業務過失致死
    罪嫌，業經國防部高等軍事法院高雄分院以95年度訴字第7
    號判處無罪，於95年8 月10日確定在案，堪認被保險人酒醉
    駕車與其受傷導致死亡間之因果關係並未中斷，是原告之請
    求為無理由，乃聲明求為判決駁回原告之訴等語，資為抗辯
    。
三、原告主張被保險人呂福金於85年10月23日以其自身為要保人
    及被保險人，並以原告為身故保險金之受益人，與被告簽訂
    保險金額為200 萬元之「新光長安養老終身壽險乙型」保
    險契約（保單號碼：長安DM037644），並附加保險金額為20
    0 萬元之「新光平安意外傷害保險附約」，及附加保險金額
    為60萬元之「新光綜合保障附約」各1 份，及被保險人於92
    年11月7 日凌晨零時20分許，因發生車禍延至92年11月13日
    11時許，因傷重引起中樞神經及多重器官衰竭而不治死亡等
    事實，業據原告到庭指述綦詳，並據提出系爭保險契約保險
    單、系爭保險契約附約、財團法人保險事業展中心保險申訴
    調處委員會調處結果報告書、被保險人之相驗屍體證明書、
    國防部高等法院高雄分院刑事判決書各1 份附卷為憑，復為
    被告到庭所不爭執，應堪信為真實。嗣原告主張因被保險人
    確係遭受外來突發車禍事故致身體蒙受傷害而死亡，且其死
    亡係因住院過程中，高雄榮總醫院張再財醫師醫療疏失所致
    ，自與保險契約綜合條款及平安條款中所約定之除外責任不
    符，被告即應依系爭壽險契約附加平安保險及綜合保險之附
    約約定，給付有關身故保險金200 萬元及綜合保險金60萬元
    合計共為260 萬元等前情，則為被告到庭所否認，並以被保
    險人係因酒醉駕車導致車禍死亡，非屬系爭壽險契約附約約
    定給付範圍等前詞置辯。嗣於本院審理中經兩造協議整理爭
    點為：原告請求被告給付260 萬元之意外傷害身故及綜合保
    險附約保險金額，有無理由？
四、本院茲就兩造間上開爭點，審酌如下：
  (一)按「傷害保險人於被保險人遭受意外傷害及其所致殘廢或死
    亡時，負給付保險金額之責。」，「被保險人如於保險契約
    有效期間內，因遭受非由疾病引起之外來突發事故，致被保
    險人身體蒙受傷害，自意外傷害事故發生之日起180 日以內
    死亡者，被告公司應給付保險受益人意外身故保險金。」，
    「被保險人直接因下列事由致成死亡、殘廢或意外傷害時，
    本公司（即被告）不負給付保險對金的責任：四、被保險人
    飲酒後駕（騎）車，其吐氣或血液之酒精成份超過道路交通
    法令規定標準者。」，保險法第131 條、兩造間系爭壽險契
    約條款意外傷害保險附約第3 條、第9條 、第12條第1 項第
    4 款，及系爭壽險契約條款綜合保障附約條款第3 條、第9
    條第14第1 項第4 款分別定有文。次按「汽車駕駛人有下列
    情形之一者，不得駕車：二、飲用酒類或其他類似物後其吐
    氣所含酒精濃度超過每公升○‧二五毫克或血液中酒精濃度
    超過百分之○‧○五以上。」，道路交通安全規則第114 條
    第1 項第2 款亦有明文規定。而「保險法第一百三十一條所
    稱之意外傷害，乃指非由疾病引起之外來突發事故所致者而
    言。該意外傷害之界定，在有多數原因競合造成傷殘或死亡
    事故之情形時，應側重於「主力近因原則」，以是否為被保
    險人因罹患疾病、細菌感染、器官老化衰竭等身體內在原因
    以外之其他外來性、突發性（偶然性）、意外性（不可預知
    性）等因素作個案客觀之認定，並考量該非因被保險人本身
    已存在可得預料或查知之外在因素，是否為造成意外傷殘或
    死亡事故之主要有效而直接之原因（即是否為其重要之最近
    因果關係）而定。」，此則有最高法院94年度台上字第1816
    號民事判決意旨足資參照，核先敘明。
  (二)原告主張被保險人於前揭時、地因車禍死亡，顯係因遭受非
    由疾病引起之外來突發事故，致被保險人身體蒙受傷害而死
    亡，被告即應給付系爭保險契約條款附約之意外傷害身故保
    險金及綜合平安保障附約保險金等前情，經查：
    1.被保險人呂福金於92年11月7 日因外來突發車禍事故致受
      有傷害，經送高雄榮總醫院急診進行急救後，於92年11月
      13日11時許，因車禍導致頭顱骨折、顱內出血引起中樞神
      經及多重器官衰竭而不治死亡等情，有臺灣高雄地方法院
      檢察署檢察官相驗屍體證明書、驗斷書、勘驗筆錄各1 份
      在卷可稽（詳臺灣高雄地方法院檢察署92年度相字第1922
      號相驗卷宗內第82頁至第95頁）。
    2.另經臺灣高雄地方法院檢察署檢察官就被保險人上開死亡
      原因，送請法務部法醫研究所鑑定，該所函覆對被保險人
      死因之看法：「壹、案情簡述：死者呂福金（男性，51年
      7 月25日出生，國民身分證統一編號：Ｚ000000000），於
      92年11月7 日上午零時20分，騎重機車行經鳳山市○○○
      路與文武街口與另一重機車發生車禍。死者經送國軍高雄
      總醫院送接受手術後，仍於92年11月13日11時死亡。事故
      發生時死者約於一小時後測得酒精濃度為0.104 ﹪（W ／
      H)。貳、鑑定經過：四、死者死亡經過及對其死因之看法
      ：(一)死者為酒醉駕車肇事致頭部外傷，並致左上額骨、左
      顴骨及右額骨骨折，最後因顱內出血包括硬腦膜下腔、蜘
      蛛網膜下腔及腦實質出血致中樞神經性衰竭而死亡。(二)依
      死者病歷、病史，死者為慢性酒精濫用及中毒者，並已有
      酒精成癮及脫癮症狀。死者之肝硬化、慢性胰腺炎及腎衰
      竭亦支持死者之健康情況幾達於休克末期之腎衰竭併發中
      樞神經異常之代謝性衰竭狀。(三)由以上死者死亡經過及檢
      驗判明：死者之死亡機轉為中樞神經衰竭及多器官衰竭，
      生前患有肝硬化、慢性胰腺炎、腎衰竭，死亡原因為車禍
      致頭顱骨折及顱內出血，最後因中樞神經衰竭及多器官衰
      竭而死亡。死亡方式為『意外』。、鑑定結果：死者呂
      福金，男性，滿42歲（國民身分證統一編號：Ｚ000000000
      ），因車禍致頭顱骨折、顱內出血引起中樞衰竭及多器官
      衰竭而死亡。死亡方式為『意外』。」等情，有法務部法
      醫研究所93年2 月5 日法醫理字第0920004504號函及函附
      之（92）法醫所醫鑑字第1766號鑑定書各1 份在卷可稽（
      詳臺灣高雄地方法院檢察署92年度相字第1922號相驗卷宗
      內第82頁至第90頁）
    3.復經臺灣高雄地方法院檢察署檢察官就被保險人上開死亡
      原因，送請行政院衛生署醫事審議委員會鑑定結果，亦認
      為：「呂福金送抵高雄榮總醫院急診室時，發現病患意識
      混亂，格拉斯高昏迷指數12分（滿分為15分），有酒味，
      且頭部有外傷、顱骨骨折，及顏面裂傷．．．依臨床病程
      ，病人（即被保險人）於11月12日上午醫師迴診時意識尚
      清楚，09時35分家屬發現病人口吐白沫、臉色蒼白、手腳
      發紺，應屬突發之病情惡化，臨床判斷有可能為癲癇發作
      ，導致暫時性缺氧，最後引起死亡．．．類似此種病人，
      即使施以癲癇藥品，也不一定能控制病情而避免死亡。因
      為頭部外傷常有難以預料的變化，除了大量顱內血腫可以
      考慮手術清除外，亦無特別有效之治療方法，目前仍以密
      切觀察及避免二度腦損傷為主要治療原則。本案例依解剖
      之結果判斷，病患之腦挫傷、蜘蛛網膜下出血，及橋腦、
      間腦、小腦之傷害並非手術或藥物可以逆轉的，解剖中未
      明述硬腦膜下出血之量，若量多，手術清除可能有幫助，
      但若量少，未必符合手術之適應症，仍以密切觀察及藥品
      控制為治療原則。病患之死亡臨床上不能排除癲癇發作引
      起氣道阻塞腦部缺氧所致。癲癇發作為頭部外傷後難以避
      免的併發症及後遺症之一，亦非頭部電腦斷層掃描檢查可
      以檢查出來之病變。由上之說明，張再財醫師在病人之處
      置方面未及時照會神經外科醫師或有缺失，即使有照會而
      作出確診斷及治療，卻不一定能避免死亡。」等情，亦有
      行政院衛生署93年9 月21日衛署醫字第0930218259號函及
      函附之行政院衛生署醫事審議委員會鑑定書（編號：0000
      000） 各1 份在卷可稽（詳臺灣高雄地方法院檢察署92年
      度相字第1922號相驗卷宗內第109 頁至第114 頁）。
    4.又本件被保險人呂福金於前揭時、地車禍受傷，經送高雄
      榮總醫院急診室急救．於同日（即92年11月7 日）9 時30
      分許因見被保險人生命跡象穩定，乃轉送該醫院口腔外科
      由張再財醫師接手診治，俟於92年11月13日上午，被保險
      人突然病情惡化，延至同日11時許，被保險人即因顱骨骨
      折、顱內出血致中樞神經及多重器官衰竭而不治死亡，因
      認高雄榮總醫院張再財醫師涉犯業務過失致死案件，經國
      防部高等軍法院高雄分院於95年7 月10日，以95年度訴字
      第7 號判決：「張再財無罪。」，業於95年8 月10日確定
      ，該判決於參酌高雄榮總醫院醫療診治過程、法務部法醫
      研究鑑定書、行政院衛生署醫事審議委員會鑑定書等內容
      ，業於判理由內認定：被告張再財縱曾照會神經外科或施
      予頭部電腦斷層掃描檢查，亦無法防止被保險人死亡結果
      之發生，被告張再財醫療過程與被保險人死亡之結果，在
      客觀上並無相當因果關係等情，亦有卷附國防部高等軍事
      法院高雄分院95年度訴字第7 號軍法判決書足參（詳本院
      卷第58頁至第62頁）。
    5.本院綜合上開被保險人呂福金有關相驗屍體證明書、法務
      部法醫研究所鑑定書、行政院衛生署醫事審議委員會鑑定
      書所載資料所示，認為本件被保險人呂福金應係因遭受車
      禍事故，而受有頭顱骨折、顱內出血之頭部外傷；而依被
      保險人之病歷、病史得知，死者為慢性酒精濫用及中毒者
      ，並已有酒精成癮及脫癮症狀；且其於生前患有肝硬化、
      慢性胰腺炎、腎衰竭等病症，而癲癇發作為頭部外傷後難
      以避免的併發症及後遺症之一，故於車禍受傷住院治療過
      程中，不能排除癲癇發作引起氣道阻塞腦部缺氧，致引起
      中樞神經及多重器官衰竭不治死亡之事實，應堪認定。
  (三)原告再主張被保險人於前揭時、地發生車禍，於送醫治療過
    程中，因高雄榮總醫院張再財醫師之醫療疏失所致，自與系
    爭保險契約附約條款平安意外傷害保險附約及綜合保障附約
    條款中所約定之除外責任不符，是被告無引用除外條款免除
    保險金給付義務之理，自應負付給付意外傷害身故及綜合保
    險附約保險金額之責等前詞，然查：
    1.就醫學文獻所知，酒精對人體造成之影響，於呼氣中酒精
　　　濃度達0.25mg /l 即會輕度中毒，造成輕度協調功能降低
　　　。於呼氣酒精濃度達0.5mg/l 時屬輕到中度中毒症狀，出
  　　現反應較慢、感覺減低、影響駕駛之狀況，呼氣時酒精濃
 　 　度達1.0mg/ l時，已呈中度中毒，並有步態不穩、噁心嘔
      吐、精神混惑不清晰之症狀發生，有行政院國軍退除役官
      兵輔導委員會臺北榮民總醫院88年8 月5 日（88）北總內
      字第26868 號函文可據。故倘行為人酒後呼氣時酒精濃度
      達0.5mg/l 而仍為駕車行為時，無論對自己或其他用路人
      實均具高度危險性。而系爭保險契約條款平安意外傷害保
      險附約及綜合保障附約內，保險公司不負保險責任之除外
      責任條款約定，旨在限制被保險人因故意或重大過失之不
      當行為使保險事故發生而獲取不當之利益，以及保障保險
      人僅需於事前經其評估並願承受之風險範圍內負擔可能給
      付保險金之利益，故倘被保險人酒後駕車，其吐氣或血液
      所含酒精成分高過道路交通法令規定標準，應足以推定被
      保險人有故意或重大過失將自己置於極易致傷或死亡之高
      危險環境中，若就此情形仍由保險人負擔給付保險金之義
      務，不但易使被保險人或受益人獲取不當利益，且已逾保
      險人所願承擔之合理風險。是以，在解釋系爭保險契約關
      於被保險人直接因飲酒後駕（騎）車，其吐氣或血液所含
      酒精成分超過道路交通法令規定標準，致發生約定之保險
      事故，被告不負給付保險金責任之除外責任條款時，應認
      該酒後駕車行為如與被保險人死亡、殘廢或傷害等約定之
      保險事故，具相當因果關係時，即可認符合前開條款「直
      接因飲酒後駕（騎）車，致發生約定之保險事故」之意旨
      。
    2.本件被保險人呂福金確係因遭受車禍事故，而受有頭顱骨
      折、顱內出血之頭部外傷，而癲癇發作為頭部外傷後難以
      避免的併發症及後遺症之一，故於車禍受傷住院治療過程
      中，不能排除癲癇發作引起氣道阻塞腦部缺氧，致引起中
      樞神經及多重器官衰竭不治死亡之事實，業如前述。惟參
      以法務部法醫研究所於其鑑定書內，亦載被保險人於發生
      車禍一小時後，抽血測得其血中酒精濃度為0.104 ﹪（W
      ／H)，有前開法部法醫研究鑑定書可參，上開被保險人經
      換算為呼氣中酒精濃度為10 4.1㎎/dl ，經換算為呼氣中
      所含酒精濃度高達0.5205㎎/l之事實，亦有上開法務部法
      醫研究所鑑定書足憑。
    3.又被保險人呂福金於前揭時、地遭受車禍受有頭部外傷住
      院治療中，因癲癇發作為頭部外傷後難以避免的併發症及
      後遺症之一，故高雄榮總醫院張再財醫師，縱曾照會神經
      外科或施予頭部電腦斷層掃描檢查，亦無法防止被保險人
      死亡結果之生，張再財醫療過程與被保險人死亡之結果，
      在客觀上並無相當因果關係等情，業據國防部高等軍事法
      院高雄分院於95年度訴字第7 號軍法判決書內認定明確，
      亦如前述。而本件原告向被告請求給付保險金事件中，曾
      聲請財團法人保險事業展中心調處，雖經該中心調處結果
      認為：「被保險人之死亡結果，既係因醫療疏失所致，自
      與保險契約附約條款平安意外傷害保險附約及綜合保障附
      約條款中所約定之除外責任不符，是保險公司無引用除外
      條款免除保險金給付義務之理，被告自應負付給付意外傷
      害身故及綜合保險附約保險金額之責。」等情在卷，有財
      團法人保險事業展中心95年7 月12日（95）保調字第1290
      號函及函附之保險事業展中心保險申訴調處委員會調處結
      果報告書各1 份在卷供參（詳本院卷第29頁至第33頁）。
　　　惟該調處報告書內忽視行政院衛生署醫事審議委員會所指
      ：癲癇發作為頭部外傷後難以避免的併發症及後遺症之一
      ，亦非頭部電腦斷層掃描檢查可以檢查出來之病變之事實
      ，復未據保險事業展中心保險申訴調處委員會就張再財醫
      師如曾照會神經外科或施予頭部電腦斷層掃描檢查，當可
      避免被保險人死亡結果發生之事實，說明其認定之理由，
      其所為調處結果，尚嫌無據；且本件被保險人確係於車禍
      發生前曾飲用酒類，於車禍一小時後抽血測得其血中酒精
      濃度仍高達呼氣中所含酒精濃度0.5 ㎎/l，已明顯違反道
      路交通安全規則酒後不得駕車之規定，致肇生本件車禍而
      死亡，故如被保險人不違反酒後不得駕車之法律規定，當
      不致發生本件車禍死亡事故，堪信被保險人之死亡，應確
      與其違法酒後駕車間，具有相當之因果關係無訛。是原告
　　　前開主張被保險人於前揭時、地發生車禍，於送醫治療過
  　　程中，因高雄榮總醫院張再財醫師之醫療疏失所致，尚與
    　事實不符而不足採信。
    4.依上說明，本件被保險人呂福金既係因其於車禍發生前飲
      用酒類，於車禍一小時後抽血測得其血中酒精濃度為0.10
      4 ﹪（W ／H)，經換算為呼氣中所含酒精濃度高達0.5205
      ㎎/l，已超過道路交通規則所定不得駕車之呼氣中所含酒
      精濃度0.5 ㎎/l法定標準，且被保險人不能排除癲癇發作
      引起氣道阻塞腦部缺氧，致引起中樞神經及多重器官衰竭
      不治而死亡，實堪認定本件被保險人酒後駕車肇事，與其
      發生結亡之結果間，確有相當之因果關係，要屬無疑。
五、綜上所述，本件保險事故之發生與被保險人之酒醉駕車行為
    間，確具有相當之因果關係，已符合系爭保險契約條款意外
    傷害保險附約及綜合保障附約內保險公司除外責任條款之約
    定，被告自得拒絕賠償意外傷害身故保金及綜合保障保險金
    260 萬元。從而，揆諸前開法律規定與最高法院民事判決意
    旨所示，原告依系爭保險契約之法徫規定，請求被告給付26
    0 萬元及自93年3 月16日起至清償日止，按週利率百分之十
    計算之法定遲延利息，於法洵非有據，所訴自應予以駁回。
六、本件事證已臻明確，兩造其餘主張、抗辯及所用攻擊、防禦
    方法，核與本判決之結果不生影響，爰無逐一再為贅述之必
    要，附此敘明。
七、據上論結，本件原告之訴為無理由，依民事訴訟法第78條，
    判決如主文。
中　　華　　民　　國　　96　　年　　4 　　月　　25　　日
                  民事第七庭  法　官　柯盛益
正本係照原本作成。
如不服本判決，應於送達後20日內，向本院提出上訴狀並表明上
訴理由，如於本判決宣示後送達前提起上訴者，應於判決送達後
10日內補提上訴理由書（須附繕本）。
中　　華　　民　　國　　96　　年　　4 　　月　　25　　日
                              書記官　劉法萱
